【裁判字號】    97,訴,332
【裁判日期】    970929
【裁判案由】    分割共有物
【裁判全文】
臺灣雲林地方法院民事判決               97年度訴字第332號
原      告  辛○○
訴訟代理人  吳啟勳律師
被      告  辰○○
                      號
            子○○
                      12號
            戌○○
                      巷23弄.
            丙○○
            癸○○
                      號
            申○○
                      17號3.
            壬○○
                      號
上三人共同
訴訟代理人  庚○○○
被  告  兼
上五人共同
訴訟代理人  未○○
                      號
被      告  酉○○
                      巷6弄1.
            巳○○
                      之1號
            午○○
                      號
            戊○○
            丁○○
            卯○○
兼  上三人
共      同
訴訟代理人  己○○
                      號
被      告  甲○○
                      號
            丑○○
                      6號
            寅○○
                      號
            乙○○
上列當事人間請求分割共有物事件，本院於民國97年9 月15日言
詞辯論終結，判決如下：
    主  文
兩造共有坐落雲林縣北港鎮○街段二四八、二四八─一、二四九
地號、地目建、面積０．０四０五、０．０四四三、０．０三三
八公頃土地，以雲林縣北港地政事務所民國九十七年七月二十一
日複丈成果圖所示方法分割，即：
符號(1)部分面積０．０二一二０九公頃土地分歸被告子○○、未
○○、戌○○、丙○○、癸○○、申○○、壬○○共同取得，並
按應有部分十一分之三、十一分之三、十一分之一、十一分之一
、十一分之一、十一分之一、十一分之一比例保持共有。
符號(2)部分面積０．０二八九公頃土地分歸被告己○○、戊○○
、丁○○、卯○○共同取得，並按應有部分五分之二、五分之一
、五分之一、五分之一比例保持共有。
符號(3)部分面積０．０二三一二六公頃土地分歸被告辰○○、酉
○○、巳○○、午○○、丑○○、寅○○共同取得，並按應有部
分五分之一、五分之一、五分之一、五分之一、十分之一、十分
之一比例保持共有。
符號(4)部分面積０．０一一五六四公頃土地分歸被告甲○○取得
。
符號(5)部分面積０．０二七五四三公頃土地分歸原告辛○○取得
。
符號(6)部分面積０．００六二五八公頃土地分歸被告乙○○取得
。
訴訟費用由兩造按原應有部分比例負擔。
    事實及理由
一、被告辰○○、子○○、戌○○、丙○○、癸○○、申○○、
    壬○○、未○○、酉○○、巳○○、午○○、戊○○、丁○○、卯○○、己○○、丑○○、寅○○、乙○○未於言詞辯
    論期日到場，核無民事訴訟法第386 條各款所列情形，爰依
    原告之聲請，由其一造辯論而為判決。
二、原告主張：坐落雲林縣北港鎮○街段248 、248 ─ 1 、249
    地號、地目建、面積0.0405、0.0443、0.0338公頃土地（下
    稱系爭土地）為兩造所共有，應有部分詳如土地登記謄本權
    利範圍欄所載，因系爭土地迄今仍保持共有，致土地均無法
    充分利用，而兩造間並未定有不能分割之期限，亦無因物之
    使用目的，不能分割之情形，為充分利用各共有人土地，爰
    依民法第823 條第1 項規定訴請裁判分割，請依雲林縣北港
    地政事務所民國97年7 月21日複丈成果圖所示方法分割，原
    告分配面積減少部分不請求金錢補償等語。
三、被告部分：
  (一)被告辰○○、子○○、戌○○、丙○○、癸○○、申○○、
    壬○○、未○○、酉○○、巳○○、午○○、戊○○、丁○○、卯○○、己○○、丑○○、寅○○、乙○○未於言詞辯
    論期日到場，惟據其等提出書狀及調解期日到場陳稱：同意
    原告分割方案。
  (二)被告甲○○陳稱：訴外人蔡金源、蔡深河於民國84年11月19
    日將坐落系爭土地上之平房出賣與伊，彼等並簽訂不動產買
    賣契約書，是本件分割應將該平房占有位置分割與伊，或變
    價分割，伊不同意原告分割方案，因該分割方案之地形過於
    狹長，將不利興建房屋等語置辯。並聲明：原告之訴駁回。
四、原告主張系爭土地為兩造共有，應有部分詳如土地登記謄本
    權利範圍欄所載，共有人間並無不分割之特約，亦無因物之
    使用目的不能分割之情形，惟無法達成協議分割等情，業據
    原告提出地籍圖謄本、土地登記簿謄本各乙份為證，並經本
    院會同雲林縣北港地政事務所測量員至現場履勘明確，製有
    勘驗筆錄在卷可稽，復為被告所不爭執，堪信原告之主張屬
    實。
五、按各共有人得隨時請求分割共有物，但因物之使用目的不能
    分割或契約訂有不分割之期限者，不在此限。又共有物之分
    割，依共有人協議之方法行之，分割方法不能協議決定者，
    法院得因任何共有人之聲請，命為左列之分配：一、以原物
    分配於各共有人。二、變賣共有物，以價金分配於各共有人
    ，民法第823 條第1 項、第824 條第1 項、第2 項分別定有
    明文。系爭土地既無不得分割之情形，共有人間亦無不分割
    之特約，再徵之被告甲○○不同意原告主張之分割方法，顯
    已無法協議分割以觀，足認兩造無法達成協議分割，則原告
    依上開規定請求裁判分割，為有理由，應予准許。
六、按裁判上定共有物之分割方法，法院有審酌共有物各種情形
    ，顧及共有人全體利益而自由裁量之權，不受任何當事人主
    張之拘束，最高法院著有29年上字第1792號、49年台上字第
    2569號判例可資參照。查系爭土地形狀近似長方形，面積共
    計0.1186公頃，系爭土地係相鄰，且土地共有人完全相同，
    可見係相同共有人本於同一共有目的保持共有，自可以將系
    爭土地合併分割，以避免土地零散，並發揮土地最大經濟效
    益，且為其他共有人所同意，應認原告主張將系爭土地合併
    定分割方法為適當。又系爭土地之東、西側分別臨華勝路、
    新西街對外交通，其上占有門牌號碼雲林縣北港鎮○○路54
    1 、543 號，及雲林縣北港鎮○○街46、48號建物，經濟價
    值不高等情，業經本院會同雲林縣北港地政事務所勘驗現場
    明確，並製有勘驗筆錄在卷可憑。被告甲○○雖主張應將門
    牌號碼雲林縣北港鎮○○路543 號建物占有位置分配與伊等
    語，然：
  (一)被告甲○○雖主張係向訴外人蔡金源、蔡深河購買坐落系爭
    土地上之門牌號碼雲林縣北港鎮○○路543 號建物，自應將
    該部分分配予伊等語，惟為原告所否認，且查系爭土地昔為
    被告甲○○前手與原告等人所共有，渠等按其應有部分對於
    共有物之全部有使用收益之權，且權利均等，是被告甲○○
    之前手僅得出賣其應有部分，而無權指定系爭土地之特定部
    分出賣予他人，何況共有人之權利原則上均及於共有物之全
    部，基此，裁判分割共有物時，並不認為任一共有人對系爭
    共有物之特定部份享有優於其他共有人之權利，應認各共有
    人之權利無軒輊之分，本院自應依公平原則，將系爭土地分
    割予各共有人，是被告甲○○上開主張，尚不足取。
  (二)本院審酌系爭土地依原告所主張之雲林縣北港地政事務所97
    年7 月21日複丈成果圖所示方法分割，係依兩造現使用區域
    為分割原則，變動較小，亦無他人互相配合之牽制，影響較
    小，分割後兩造取得之土地均屬方正，各共有人間均便於利
    用，並均臨道路出入方便，符合大多數人之利益，及系爭土
    地之經濟利用，除被告甲○○不同意外，其餘被告均同意此
    分割方案，故認依原告主張之分割方案即雲林縣北港地政事
    務所97年7 月21日複丈成果圖所示方法分割對兩造較公平、
    合理，且符合土地整體之利用價值，並兼及兩造間共有價值
    平等均衡原則，乃判決如主文第1 項所示。另依上開分割方
    案，原告分割取得之土地面積減少0.000476公頃，惟原告就
    此減少面積部分不請求以金錢補償之，是本院即未判命金錢
    補償之情，併此說明。
七、末查，分割共有物乃具非訟事件之性質，本院斟酌何種分割
    方法較能增進共有物之經濟效益，並兼顧兩造之利益，以決
    定適當之分割方法，不因何造起訴而有不同，故原告請求分
    割之訴雖有理由，惟關於訴訟費用負擔，以共有人全體各按
    其應有部分比例負擔，方屬事理之平，併此敘明。
八、訴訟費用負擔之依據：民事訴訟法第80條之1
中    華    民    國    97    年    9     月    29    日
                  民事第二庭    法  官  陳秋如
以上正本係照原本作成
如對本判決上訴，須於判決送達後20日內向本院提出上訴狀（需
附繕本）
中    華    民    國    97    年    9     月    29    日
                                書記官  楊麗雪


司法院資訊處製作；財團法人民間司法改革基金會備份。
